【裁判字號】    98,上訴,3051
【裁判日期】    981022
【裁判案由】    毒品危害防制條例等
【裁判全文】
臺灣高等法院刑事判決                98年度上訴字第3051號
上  訴  人  臺灣士林地方法院檢察署檢察官
上  訴  人
即  被  告  乙○○
指定辯護人  本院公設辯護人王永炫
上  訴  人
即  被  告  甲○○
選任辯護人  扶助律師李振林律師
上列上訴人因被告等違反毒品危害防制條例案件，不服臺灣士林
地方法院98年度訴字第85號，中華民國98年5 月25日第一審判決
（起訴案號：臺灣士林地方法院檢察署98年度偵字第1607號、第
1758號），提起上訴，本院判決如下：
    主  文
上訴駁回。
    事  實
一、甲○○前因違反職役罪，經國防部南部地方軍事法院判處有
    期徒刑5 月、緩刑3 年確定，嗣經撤銷緩刑，與另案違反職
    役罪所處有期徒刑1 年10月接續執行，於民國96年6 月19日
    出監執行完畢。
二、緣乙○○（綽號「苦瓜」）平時賃屋居住在臺北市○○區○○路3 段129 號附屬建物鐵皮屋（起訴書誤載為131 號，業
    經檢察官當庭言詞更正在案），友人甲○○因故前來借住，
    因兩人均有施用毒品之習癮，且乙○○有獲得毒品之管道，
    均明知海洛因係毒品危害防制條例明文列管之第一級毒品，
    乙○○竟因熟識友人主動詢問有無販賣海洛因，認為有利可
    圖，而基於販賣海洛因牟利之犯意，以免費提供毒品供甲○○施用之利益，獲得甲○○首肯並基於幫助販賣海洛因之犯
    意，由乙○○以其所有NOKIA 牌行動電話並使用0000000000
    門號與意欲購買海洛因之丙○○、丁○○相互聯繫，待丙○○、丁○○依約前來上址居處外，乙○○先以監視器確認身
    分後，嗣由甲○○幫忙開啟1 樓大門讓丙○○、丁○○進入
    並登上2 樓房間內與乙○○交易海洛因，完畢後再由甲○○
    負責開門讓丙○○、丁○○離去，以此方式而為如附表一編
    號1 至5 所示之犯行。另乙○○承前犯意，又與甲○○共同
    基於販賣海洛因之犯意聯絡，以上開方式而為如附表一編號
    6 所示犯行，並在上址1 樓處，由甲○○負責交付丁○○海
    洛因1 包，並向丁○○收取新臺幣（下同）1 千元，待丁○○離去後，甲○○隨即將收取價金轉交乙○○。
三、乙○○明知海洛因、甲基安非他命分別係毒品危害防制條例
    明文列管之第一級、第二級毒品，其中甲基安非他命亦係行
    政院衛生署公告列管之禁藥，未經許可不得持有、轉讓，竟
    為使甲○○幫助其販賣海洛因牟利，而於附表二所示時間、
    地點無償轉讓如附表二所示數量之海洛因、甲基安非他命（
    起訴書誤載為安非他命）予甲○○施用（甲○○施用毒品部
    分，經檢察官聲請觀察勒戒，由原審以98年度毒聲字105 號
    裁定准許執行在案）。
四、乙○○因另案遭臺灣板橋地方法院發布通緝，警方乃於98年
    1 月14日下午前往乙○○上址居處附近埋伏，同日下午2 時
    、4 時許，在臺北市○○區○○路3 段197 號前，先後查獲
    甫自上址欲離去之丙○○及丁○○，盤問後確認乙○○上開
    販毒行為，而於同日晚間8 時30分許，在上址查獲甲○○，
    另在2 樓房間內扣得海洛因11包（合計淨重40.46 公克）及
    乙○○所有供販毒所用之分裝袋251 只、NOKIA 牌行動電話
    1 具（內含0000000000門號SIM 卡），乙○○則趁隙自該處
    2 樓房間跳窗逃逸，惟於98年1 月16日下午5 時30分許，在
    上址住處，為警執行搜索查獲，當場扣得其所有供販毒所用
    之分裝袋313 只。
五、案經臺北市政府警察局大同分局及內湖分局分別報告臺灣士
    林地方法院檢察署檢察官偵查起訴。
    理  由
壹、證據能力
    按被告以外之人於審判外之言詞或書面陳述，除法律有規定
    者外，不得作為證據，刑事訴訟法第159 條第1 項固有明文
    。惟被告以外之人於審判外之陳述，經當事人於審判程序同
    意作為證據，法院審酌該言詞陳述或書面陳述作成時之情況
    ，認為適當者，亦得為證據；當事人、代理人或辯護人於法
    院調查證據時，知有上開刑事訴訟法第159 條第1 項不得為
    證據之情形，而未於言詞辯論終結前聲明異議者，視為有前
    項之同意，刑事訴訟法第159 條之5 亦有明文。本判決以下
    引用各該被告以外之人於審判外之言詞陳述或書面陳述，經
    法院於審判程序提示予被告、辯護人，並告以內容要旨，被
    告乙○○、甲○○及其辯護人均表示對證據能力無意見，且
    未聲明異議，本院審酌相關言詞陳述或書面陳述作成時之情
    況，認為適當，依前揭法條意旨，均得援為本案證據。
貳、認定本件犯罪事實所憑證據及理由
一、訊據上訴人即被告乙○○、甲○○固均坦承有如事實欄所載
    之毒品交付情節，惟被告乙○○於本院審理時辯稱：伊是跟
    丁○○、丙○○合資，因他們拜託伊幫他們買。又伊轉讓給
    甲○○是1 次給，但甲○○分幾次來吸食云云；被告甲○○
    則辯稱：附表一編號6 部分，伊僅係單純代為交付毒品並收
    取價金，應僅成立幫助販賣毒品罪云云。
二、經查：
  (一)被告乙○○於原審審理時坦承上開販賣第一級毒品海洛因、
    轉讓第一級毒品海洛因、第二級毒品（禁藥）甲基安非他命
    等犯行不諱，被告甲○○則坦承如附表一編號1至5幫助販賣
    第一級毒品海洛因之犯行，以上自白核與證人丙○○於檢察
    官偵查、原審審理及證人丁○○於檢察官偵查中之證述情節
    相符，而證人丙○○持用行動電話門號0000000000、丁○○
    持用行動電話門號0000000000以及使用編號0000000 號公用
    電話（顯示市話號碼為00-00000000 ），分別於如附表一所
    示交易時間前1 小時內與被告乙○○持用行動電話門號0000
    000000號進行通聯，業經被告乙○○及證人丙○○、丁○○
    供（證）述明確，並有偵查卷附通聯紀錄、中華電信資料查
    詢單、現場暨公用電話編號照片14張可佐。又98年1 月14日
    晚間在現場查獲之白粉11包（合計淨重40.46 公克），經鑑
    驗結果為第一級毒品海洛因，亦有法務部調查局濫用藥物實
    驗室98年2月18日調科壹字第09823004620號鑑定書存卷可參
    （第1607號偵查卷第312頁參照）。此外，復有扣案之NOKIA
    牌行動電話1 支（內含0000000000號SIM卡）、分裝袋564只
    （251+313=564 ）為證，足認被告乙○○、甲○○上開自白
    與事實相符，堪可採信。至被告乙○○雖於本院審理時辯稱
    ：伊是跟丁○○、丙○○合資，因他們拜託伊幫他們買云云
    ，惟是否為合資購買乙情，業經原審詰問證人丙○○時明確
    證稱：伊是去跟乙○○買的，不是前開所改稱合資購買等語
    （見原審卷第142 頁），嗣被告乙○○即捨棄傳訊、詰問另
    一證人丁○○（見原審卷第158 頁），復於同一庭訊坦承販
    買第一級毒品海洛因予丁○○、丙○○，並供稱：原本是我
    自己要施用的，後來他們一直拜託我，我才賣給他們等語（
    見原審卷第174 頁），是被告乙○○至本院再改口為上開辯
    解，應屬卸責之詞，不足採信。另被告乙○○雖又辯稱：伊
    轉讓給甲○○是1 次給，但甲○○分幾次來吸食云云，惟此
    亦與其於原審審理時坦承：轉讓與甲○○海洛因時間從98年
    1月10日至14號這5天，每天2次。每次大概1次施用的量，不
    到1公克。2次轉讓安非他命時間是98年1月10日，每次就1次
    施用的量，不到0.5 公克等語（見原審卷第174至175頁）不
    符，亦非可採。
  (二)被告甲○○雖否認其與被告乙○○就附表一編號6 有共同販
    賣海洛因之犯意聯絡，辯稱僅係單純代為交付毒品並收取價
    金，應僅成立幫助販賣毒品罪云云。然查：
    1.按刑法關於正犯、從犯之區別，係以其主觀之犯意及客觀
      之犯罪行為為判斷標準，凡以自己犯罪之意思而參與犯罪
      ，無論其所參與者是否係犯罪構成要件之行為，皆為正犯
      ；其以幫助他人犯罪之意思而參與犯罪，所參與者苟係犯
      罪構成要件之行為，亦為正犯；必以幫助他人犯罪之意思
      而參與犯罪，所參與者又為犯罪構成要件以外之行為，始
      為從犯。且聯絡毒品買賣、交付毒品、收取毒品買賣價金
      等行為，均屬販賣毒品罪構成要件事實之部分行為，苟有
      參與其事，即係分擔實行犯罪行為，自應負共同販賣毒品
      罪責。
    2.依證人丁○○之證述，附表一編號6 該次交易毒品，係先
      以電話與被告乙○○確認後，由被告甲○○開門，並在一
      樓處由被告甲○○交付海洛因1包，當場支付現金1千元予
      被告甲○○等語，核與被告甲○○之自白情節相符，則被
      告甲○○雖供稱以幫助被告乙○○犯罪之意思而參與犯罪
      ，因所參與者係犯罪構成要件之行為，依法亦為正犯，故
      其辯稱僅成立幫助販賣毒品罪云云，自無可採。而被告甲○○明知被告乙○○從事販賣海洛因之犯罪行為，竟在交
      易場所負責開關門，且實際參與交付毒品、收取價金之行
      為，顯與被告乙○○就該次犯行有犯意聯絡及行為分擔，
      絕非單純基於幫助犯意且參與構成要件以外行為即單純負
      責開關門（按客觀上可資協助被告乙○○確認、管制進入
      之人，並提供其遇突發狀況如警方隱匿、隨同購毒者以臨
      檢方式進入時，逃跑及湮滅罪證之機會）之幫助犯可得論
      擬，公訴意旨認其該次行為犯意已非幫助犯罪，而係共同
      犯罪，核屬有據，故被告乙○○、甲○○共同為附表一編
      號6 販賣第一級毒品海洛因之事證亦屬明確。
三、又一般毒品可任意分裝或增減其分量（純度），而每次買賣
    之價量，亦隨時隨雙方關係之深淺、當時之資力、需求程度
    及對行情之認知等因素，機動調整，因之販賣之利得，除經
    坦承犯行，或帳冊價量均記載明確外，委難察得實情，是縱
    未確切查得販賣賺取之實際差價，但除別有事證，足認係按
    同一價格轉讓，確無牟利意圖之情形外，尚難執此認非法販
    賣之事證有所不足，致知過坦承者難辭重典，飾詞否認者反
    得逞僥倖，而失情理之平；且毒品之價格不低，取得不易，
    凡為販賣之不法勾當者，苟無利可圖，應無甘冒被查緝法辦
    重刑之危險，平白無端義務轉讓之理，是被告乙○○販入毒
    品之價格必較售出之價格低廉，而有從中賺取買賣差價牟利
    之意圖及事實，應堪認定。綜上所陳，本案事證明確，被告
    犯行堪可認定，應依法論科。
四、論罪科刑
  (一)新舊法比較適用
    1.被告行為後，毒品危害防制條例第4條、第17條於98年5月
      20日修正公布，針對當次公布之修正條文，未另訂施行日
      期，至原毒品危害防制條例第36條所規定：「本條例自公
      布後六個月施行」，核其所稱「本條例」係指係92年7月9
      日修正公布之該條例，並非指98年5 月20日公布之部分修
      正條文。是98年5 月20日公布之毒品危害防制條例修正條
      文之生效日期，應依中央法規標準法第13條對於法規生效
      施行日之規範，自公布日起至第3日即98年5月22日發生效
      力。又行為後法律有變更，致發生新舊法比較適用時，除
      與罪刑無關者，例如易刑處分、拘束人身自由之保安處分
      等事項，不必列入綜合比較，得分別適用有利於行為人之
      法律，另從刑原則上附隨於主刑一併比較外，於比較新舊
      法時應就罪刑有關之一切情形，含本刑及有關之共犯、未
      遂犯、想像競合犯、牽連犯、連續犯、結合犯，以及累犯
      加重、自首減輕暨其他法定加減原因（如身分加減）與加
      減例等，綜其全部罪刑之結果為比較後，擇較有利者為整
      體之適用，不能予以割裂而分別適用個別有利之條文。
    2.按毒品危害防制條例第4條第1項原規定「製造、運輸、販
      賣第一級毒品者，處死刑或無期徒刑；處無期徒刑者，得
      併科新臺幣1 千萬元以下罰金」，本案被告行為後，上開
      規定業經立法院於98年5月5日三讀修正為「製造、運輸、
      販賣第一級毒品者，處死刑或無期徒刑；處無期徒刑者，
      得併科新臺幣2千萬元以下罰金」，並經總統於98年5月20
      日公布，同年月22日生效，經比較上開新舊法之規定，犯
      罪構成要件並未變動，僅新法之罰金數額提高，是新法並
      未較有利於被告。
    3.行為人於偵查及審判中均自白犯行，修正後毒品危害防制
      條例第17條第2 項有減刑規定之適用，亦即新法之規定明
      顯較舊法有利於行為人。
    4.被告乙○○未於偵查中自白犯行，並無修正後毒品危害防
      制條例第17條第2 項減刑規定之適用，故其行為後，僅有
      毒品危害防制條例第4條第1項之修正適用問題，經比較新
      舊法，以修正前之毒品危害防制條例第4條第1項較有利於
      被告乙○○。
    5.被告甲○○於偵查及審判中均自白犯行（理由詳後述），
      綜合上開全部罪刑之結果為比較後，應整體適用較有利之
      新法即修正後毒品危害防制條例第4條第1項、第17條第2
      項規定。至幫助犯之從屬性係指幫助犯從屬於正犯而成立
      ，以正犯已經犯罪為要件，尚與新舊法之比較擇用無關，
      併此敘明。
  (二)查海洛因係毒品危害防制條例第2條第2項第1 款所列管之第
    一級毒品，是核被告乙○○如附表一所為，均係犯「修正前
    」毒品危害防制條例第4條第1項之販賣第一級毒品罪；附表
    二編號1 至10，均係犯毒品危害防制條例第8條第1項轉讓第
    一級毒品罪。被告甲○○就附表一編號1至5所示犯行，均係
    犯刑法第30條第1項、「修正後」毒品危害防制條例第4條第
    1項之幫助販賣第一級毒品罪；附表一編號6部分，則係犯「
    修正後」毒品危害防制條例第4條第1項之販賣第一級毒品罪
    。被告乙○○、甲○○就附表一編號6 所示犯行間有犯意聯
    絡及行為分擔，應論以共同正犯。
  (三)又甲基安非他命雖係毒品危害防制條例所明定之第二級毒品
    ，但其亦屬於藥事法所稱之「禁藥」（即藥事法第22條第1
    款所稱之「經中央衛生主管機關明令公告禁止製造、調劑、
    輸入、輸出、販賣或陳列之毒害藥品」）。而明知為禁藥而
    轉讓者，藥事法第83條亦定有處罰明文。故行為人明知為禁
    藥即「甲基安非他命」而轉讓予他人者，除成立毒品危害防
    制條例第8條第2項之「轉讓第二級毒品罪」外，亦構成藥事
    法第83條第1 項之「轉讓禁藥罪」，此係屬同一犯罪行為而
    同時有二種法律可資處罰之「法條（規）競合」情形，應依
    「重法優於輕法」、「後法優於前法」等法理，擇一處斷。
    而毒品危害防制條例第8條第2項轉讓第二級毒品罪之法定本
    刑為「6月以上5年以下有期徒刑，得併科新臺幣70萬元以下
    罰金」，93年4 月21日修正、同年月23日施行之藥事法第83
    條第1項轉讓禁藥罪之法定本刑則為「7年以下有期徒刑，得
    併科新臺幣500 萬元以下罰金」。故行為人轉讓甲基安非他
    命之情節（亦即其轉讓之數量及對象），如無應依毒品危害
    防制條例第8條第6項及第9 條之規定加重其刑至二分之一之
    情形，則修正後藥事法第83條第1 項之罪之法定本刑，顯較
    毒品危害防制條例第8條第2項之罪之法定本刑為重，依前述
    「重法優於輕法」之法理，應優先適用藥事法第83條第1 項
    之規定處斷。本案附表二編號11、12所示被告乙○○轉讓甲
    基安非他命之數量，未達毒品危害防制條例第8條第6項應加
    重其刑至二分之一之數量，因藥事法第83條第1 項之最高法
    定刑較毒品危害防制條例第8條第2項之最高法定刑為重，應
    優先適用藥事法之規定處罰。是核被告乙○○如附表二編號
    11、12所為，均係犯藥事法第83條第1項之轉讓禁藥罪。
  (四)被告等持有海洛因、甲基安非他命之低度行為，應為販賣及
    轉讓毒品、轉讓禁藥之高度行為所吸收，均不另論罪。
  (五)又刑法於94年2月2日修正公布，於95年7月1日起施行，基於
    刑罰公平原則之考量，杜絕僥倖之犯罪心理，並避免易致鼓
    勵犯罪之誤解，修正後刑法已刪除第56條連續犯之規定，行
    為人反覆實行之犯罪行為茍係在刑法修正施行後者，因法律
    之修正已生阻斷連續犯之法律效果，除認應合於接續犯、繼
    續犯、集合犯等實質上一罪關係而以一罪論處外，基於一罪
    一罰之刑罰公平性，自應併合處罰；所謂「集合犯」，係指
    立法者所制定之犯罪構成要件中，本即預定有數個同種類行
    為而反覆實行之犯罪而言，故是否集合犯之判斷，客觀上自
    應斟酌法律規範之本來意涵、實現該犯罪目的之必要手段、
    社會生活經驗中該犯罪必然反覆實行之常態及社會通念等，
    主觀上則視其反覆實施之行為是否出於行為人之一個犯意，
    並秉持刑罰公平原則，加以判斷之，而行為人多次販賣毒品
    之行為，未必皆出於行為人之一個犯意決定，故販賣毒品之
    罪，難認係集合犯之罪。又依刑法第56條修正理由之說明，
    謂「對繼續犯同一罪名之罪者，均適用連續犯之規定論處，
    不無鼓勵犯罪之嫌，亦使國家刑罰權之行使發生不合理之現
    象」、「基於連續犯原為數罪之本質及刑罰公平原則之考量
    ，爰刪除有關連續犯之規定」等語，即係將本應各自獨立評
    價之數罪，回歸本來就應賦予複數法律效果之原貌，因此，
    就刑法修正施行後多次販賣毒品之犯行，採一罪一罰，始符
    合立法本旨（最高法院96年度臺上字第7052號判決意旨參照
    ）。本件被告等所為如附表一、二所示各次販賣、轉讓第一
    級毒品、轉讓禁藥之犯行，均係在刑法修正施行後所為，行
    為時間相異，難認係在密切接近之時、地，分數個舉動以接
    續或反覆施行之行為，與接續犯之概念不合，參酌上開所述
    ，即應予以分論併罰。
  (六)被告甲○○前曾受如事實欄所載有期徒刑之執行，此有本院
    被告前案紀錄表附卷可考，其於有期徒刑之執行完畢後，5
    年以內故意再犯本件有期徒刑以上之罪，為累犯（94年2月2
    日修正、95年7月1日生效之刑法第49條業已刪除依軍法受裁
    判不適用累犯之規定），應就附表一所示犯行均加重其刑（
    死刑、無期徒刑部分，依法不得加重）。又其幫助被告乙○○犯如附表一編號1至5所示犯行，為幫助犯，爰依刑法第30
    條第2 項之規定減輕其刑（死刑減輕者，為無期徒刑；無期
    徒刑減輕者，為20年以下15年以上有期徒刑），此部分並依
    法先加重而後減輕之。
  (七)毒品危害防制條例第17條減刑規定之適用
    1.毒品危害防制條例第17條原規定「犯第4 條第1項至第4項
      、第5條第1項至第4項前段、第6條第1項至第4項、第7 條
      第1項至第4項、第8條第1項至第4項、第10條或第11條第1
      項、第2 項之罪，供出毒品來源，因而破獲者，得減輕其
      刑」，嗣經修正為「（第1 項）犯第4條至第8條、第10條
      或第11條之罪，供出毒品來源，因而查獲其他正犯或共犯
      者，減輕或免除其刑；（第2 項）犯第4條至第8條之罪於
      偵查及審判中均自白者，減輕其刑」，並經總統於98年5
      月20日公布，同年月22日生效。經比較新舊法之規定，修
      正後新增之第2 項規定明顯有利被告，則被告如犯毒品危
      害防制條例第4條至第8條之罪，於偵查及審判中均自白者
      ，應適用新法之規定減輕其刑。
    2.查被告甲○○於偵查及審判中就附表一所示犯行均自白不
      諱，至附表一編號6 部分雖辯稱並非共犯而屬幫助犯，然
      所謂「自白」，係針對被嫌疑為犯罪之事實陳述，不包括
      該事實之法律評價，與協商程序中一併為法律評價之認罪
      ，並不相同。被告或犯罪嫌疑人若可認為已對自己被疑為
      犯罪之事實是認，縱對於該行為在刑法上之評價尚有主張
      ，仍無礙已為自白而得減輕其刑（最高法院98年度臺上字
      第448 號判決意旨參照）。準此，本院認被告甲○○符合
      修正後毒品危害防制條例第17條第2 項之規定，應依法減
      輕其刑，附表一編號1至5部分並遞減輕之。
    3.又所稱「供出毒品來源，因而破獲者」，係指被告供出毒
      品來源之有關資料，諸如前手之姓名、年籍、住居所、或
      其他足資辨別之特徵等，使調查或偵查犯罪之公務員因而
      對之發動調查或偵查並破獲者而言。申言之，被告之「供
      出毒品來源」，與調查或偵查犯罪之公務員對之發動調查
      或偵查並進而破獲之間，論理上須具有先後且相當的因果
      關係，非謂被告一有「自白」、「指認」毒品來源之人，
      而破獲在後，即得依上開規定予以減刑。若被告供出毒品
      來源者之前，調查或偵查犯罪之公務員已有確切之證據，
      足以合理之懷疑被告所供販賣毒品來源之人，則嗣後之破
      獲與被告之「供出毒品來源」間，即欠缺先後且相當之因
      果關係，自不得適用上開規定予以減刑。被告甲○○雖辯
      稱其供出毒品來源，因而破獲被告乙○○販賣毒品之犯行
      ，應依毒品危害防制條例第17條減輕其刑云云，然本案警
      方於查獲前已有線報（第1607號偵查卷第142 頁參照），
      且在查獲被告甲○○前，業已先後查獲丙○○、丁○○等
      人，並獲得被告乙○○涉嫌販毒之事證，則警方查獲被告
      乙○○，與被告甲○○之供出毒品來源間欠缺先後且相當
      之因果關係，不論依修正前毒品危害防制條例第17條或修
      正後第17條第1 項之規定，均無從減輕其刑，而此部分亦
      當無新舊法比較適用之問題，特此敘明。
  (八)又被告二人並無重大不良素行，因年輕識淺而觸犯重罪，被
    告乙○○係受有毒癮之熟人所託而少量、零星販售，被告甲○○則因暫時借住在被告乙○○住處，且本身有施用毒品習
    癮，仰賴被告乙○○免費提供吃住及毒品，始遵照被告乙○○指示幫忙開關大門，均非組織性、常態性之犯罪，其犯罪
    之情狀非重，客觀上足以引起一般同情，而有情輕法重、顯
    可憫恕之情形，本院認被告乙○○所犯販賣第一級毒品及被
    告甲○○所犯販賣、幫助販賣第一級毒品罪部分，縱處以法
    定最低刑度猶嫌過重，該部分爰均依刑法第59條之規定酌減
    其刑，被告甲○○部分則遞減輕之。
五、原審以被告二人犯罪事證明確，適用毒品危害防制條例第4
    條第1項（修正前）、第4條第1項（修正後）、第8條第1 項
    、第17條第2項（修正後），藥事法第83條第1項，刑法第11
    條前段、第2條第1項、第28條、第47條第1 項、第30條、第
    59條等規定，並審酌被告等為圖賺取不法利益，竟以販賣第
    一級毒品海洛因之方式牟利，而被告乙○○復無償提供第一
    級毒品、禁藥供他人施用，增加毒品在社會流通之危險性，
    對於國民健康及社會秩序已生危害，而被告甲○○係因貪圖
    免費施用毒品之利益而幫助被告乙○○販毒，進而共同犯罪
    ，共犯結構所處地位及惡性均較被告乙○○為輕，併慮其販
    售毒品次數、數量及所得利益非鉅，且被告甲○○犯後坦承
    認罪，而被告乙○○初於偵查中否認犯行，惟於原審審理中
    能自白犯行之態度等一切情狀，認實行公訴檢察官求處被告
    乙○○、甲○○各應執行無期徒刑、有期徒刑20年，尚屬過
    重，而分別量處如附表一、二宣告刑欄所示之刑，並依刑法
    第51條第5 款規定各定其應執行之刑。復說明：(一)附表二編
    號11、12，係依法規競合、重法優先輕法等原則適用藥事法
    論處被告乙○○罪刑，並非依想像競合犯規定從一重處斷，
    自無刑法第55條但書，不得科以較輕罪名所定最輕本刑以下
    之刑之適用（最高法院96年度臺非字第296 號判決意旨參照
    ）。(二)沒收方面：按犯毒品危害防制條例第4條至第9條之罪
    者，其供犯罪所用或因犯罪所得之財物，均沒收之，如全部
    或一部不能沒收時，追徵其價額或以其財產抵償之，毒品危
    害防制條例第19條第1 項分別定有明文；又毒品危害防制條
    例第19條第1 項規定，犯同條例第4條至第9條之罪者，其供
    犯罪所用或因犯罪所得之財物，均沒收之，但並無「不問屬
    於犯人與否沒收之」之特別規定，自應仍有刑法第38條第1
    項第3款、第3項前段之適用，即以屬於犯人所有者為限，始
    得沒收之；又因毒品危害防制條例第19條第1 項係採義務沒
    收主義，故犯罪所得之對價，不問其中成本若干，利潤多少
    ，均應全部諭知沒收，且該條所稱「追徵其價額」者，必限
    於所沒收之物為金錢以外之其他財物而無法沒收時，始應追
    徵其價額，使其繳納與原物相當之價額，如所得財物為金錢
    而無法沒收時，應以其財產抵償之，而不發生追徵價額之問
    題。又共同正犯犯罪所得之財物為現金時，因共同正犯應就
    全部犯罪結果負其責任，而合併計算犯罪所得，且於全部或
    一部不能沒收時以其財產抵償之，但為避免執行時發生重複
    沒收、抵償之情形，故各共同正犯之間係採「連帶沒收主義
    」，於裁判時應諭知被告共同犯罪所得之財物應與其他共同
    正犯「連帶沒收之」。另在共同正犯之場合，基於共同犯罪
    行為，應由共犯各負全部責任之理論，對於共犯間「供犯罪
    所用或犯罪預備之物」，祇要屬於共犯中一人所有，即得對
    於其餘共犯為沒收之諭知。惟幫助犯並無共同犯罪之意思，
    且僅參與構成要件以外之行為，自不適用責任共同之原則，
    關於正犯所有「供犯罪所用或犯罪預備之物」，即無從對幫
    助犯為沒收之諭知。本件扣案之NOKIA牌行動電話1支（不含
    SIM卡）、分裝袋564只，係被告乙○○所有供聯繫各次販賣
    海洛因及包裝之工具，業經其供承在卷，自應於各次販賣毒
    品犯行中宣告沒收，且依共犯責任共同原則，被告甲○○如
    附表一編號6 就此部分亦應宣告沒收（編號1至5為幫助犯，
    依法無需諭知沒收）。另被告各次販賣毒品之犯罪所得（未
    扣案），應於附表一各次犯行中宣告沒收。而被告乙○○、
    甲○○就附表一編號6 屬共同正犯，依共犯責任共同原則，
    此部分犯罪所得應諭知連帶沒收。又相關犯罪所得之財物未
    據扣案，如全部或一部不能沒收時，自應以被告之財產抵償
    或連帶抵償之。又查獲之第一、二級毒品及專供製造或施用
    第一、二級毒品之器具，不問屬於犯人與否，均沒收銷燬之
    ，毒品危害防制條例第18條第1 項前段定有明文。以營利為
    目的販入毒品，經多次販賣後，持有剩餘毒品被查獲，其各
    次販賣毒品行為，固應併合處罰。惟該持有剩餘毒品之低度
    行為，應僅為最後一次販賣毒品之高度行為所吸收，不另論
    罪。故就該查獲之剩餘毒品，祇能於最後一次之販賣毒品罪
    宣告沒收銷燬，不得於各次販賣毒品罪均宣告沒收銷燬（最
    高法院98年度臺上字第738 號判決意旨參照）。故本件扣案
    之第一級毒品海洛因（合計淨重40.46 公克）應併同難以析
    離之分裝袋11只，於附表一編號6 所示犯行中諭知沒收銷燬
    之。至扣案之0000000000行動電話門號SIM 卡，係案外人蔣
    佳純申辦所有之物，此有卷附臺灣大哥大查詢資料可參（第
    1607號偵查卷第214 頁參照），雖為被告乙○○所持用，然
    既非其所有之物，尚無宣告沒收之依據。另扣案之電子磅秤
    1 具，依被告乙○○供稱係供購入毒品施用時秤重所用，且
    依證人甲○○、丙○○、丁○○等人於偵查中之證述，被告
    乙○○交易毒品時都是以塑膠棒或吸管當場分裝海洛因到塑
    膠袋，並未使用電子磅秤（第1607號偵查卷第99頁背面、15
    2 、164、171頁參照），並無證據證明該電子磅秤與販賣、
    轉讓毒品等犯罪有關。至98年1 月14日現場查獲扣案之安非
    他命4包、注射針筒22支、吸食器2組、行動電話2 具以及被
    告甲○○身上查扣之海洛因1包、注射針筒1支，同年月16日
    現場查獲扣案之海洛因4包、安非他命7包、吸食器1 組、注
    射針筒2支、分裝杓5支、殘渣袋等物，均係各該被告所有供
    施用毒品所用之物，業經其等供承在卷，其中98年1 月16日
    該次扣案物並經原審於98年度審訴字第249 號被告乙○○施
    用毒品案件中諭知沒收，有原審卷附判決書可參，足認與本
    件販賣、轉讓毒品案件並無直接關連，亦均無宣告沒收之依
    據。(三)檢察官雖認被告販毒牟利，不思正途營生，顯有犯罪
    習慣，而建請諭令被告刑前強制工作云云。然按保安處分係
    針對受處分人將來之危險性所為之處置，以達教化、治療之
    目的，為刑罰之補充制度。我國現行刑法採刑罰與保安處分
    雙軌制，係在維持行為責任之刑罰原則下，為協助行為人再
    社會化之功能，以及改善行為人潛在之危險性格，期能達成
    根治犯罪原因、預防犯罪之特別目的。是保安處分中之強制
    工作，旨在對嚴重職業性犯罪及欠缺正確工作觀念或無正常
    工作因而犯罪者，強制其從事勞動，學習一技之長及正確之
    謀生觀念，使其日後重返社會，能適應社會生活。又保安處
    分應受比例原則之規範，使保安處分之宣告，與行為人所為
    行為之嚴重性、行為人所表現之危險性及對於行為人未來行
    為之期待性相當之意旨而制定，而由法院視行為人之危險性
    格，決定應否令入勞動處所強制工作，以達預防之目的。依
    本院上開犯罪事實之認定，被告販賣毒品之次數、數量乃至
    獲利，均非重大，且犯罪手法單純，並無表現出危險性格而
    應以強制工作預防再犯之必要性，故認上揭應執行之刑已足
    以達成懲罰被告之目的，尚無諭知強制工作之必要。經核其
    認事用法，俱無違誤，量刑亦屬妥適，檢察官上訴意旨認98
    年5 月20日修正之毒品危害防制條例，依同條例第36條規定
    應自公佈後6 個月施行，指摘原判決適用法則不當，及被告
    二人上訴意旨仍執前詞指摘原判決認定有誤，並請從輕量刑
    ，均為無理由，應予駁回。
據上論斷，應依刑事訴訟法第368條，判決如主文。
本案經檢察官曾俊哲到庭執行職務。
中    華    民    國    98    年    10    月    22    日
                  刑事第十庭審判長法  官  楊炳禎
                                  法  官  李春地
                                  法  官  陳春秋
以上正本證明與原本無異。
如不服本判決，應於收受送達後10日內向本院提出上訴書狀，其
未敘述上訴之理由者並得於提起上訴後10日內向本院補提理由書
（均須按他造當事人之人數附繕本）「切勿逕送上級法院」。
                                  書記官  李家敏
中    華    民    國    98    年    10    月    26    日
附錄：本案論罪科刑法條全文
修正前毒品危害防制條例第4條第1項
製造、運輸、販賣第一級毒品者，處死刑或無期徒刑；處無期徒
刑者，得併科新臺幣1 千萬元以下罰金。
修正後毒品危害防制條例第4條第1項
製造、運輸、販賣第一級毒品者，處死刑或無期徒刑；處無期徒
刑者，得併科新臺幣2 千萬元以下罰金
毒品危害防制條例第8條第1項
轉讓第一級毒品者，處1 年以上7 年以下有期徒刑，得併科新臺
幣1 百萬元以下罰金。
藥事法第83條第1項
明知為偽藥或禁藥，而販賣、供應、調劑、運送、寄藏、牙保、
轉讓或意圖販賣而陳列者，處7 年以下有期徒刑，得併科新臺幣
5 百萬元以下罰金。
附表一
┌──┬────┬────┬────┬────┬───────┬──────────┐
│編號│犯罪時間│交易地點│交易對象│交易金額│   罪    名   │    宣   告   刑    │
│    │        │        │        │、標的及│              │                    │
│    │        │        │        │數量    │              │                    │
├──┼────┼────┼────┼────┼───────┼──────────┤
│ 1  │98年1 月│臺北市南│丙○○  │新臺幣1 │乙○○：販賣第│乙○○：處有期徒刑17│
│    │10日中午│港區南港│        │千元，第│一級毒品      │年，扣案之NOKIA 牌行│
│    │12時許  │路3 段  │        │一級毒品│甲○○：幫助販│動電話1 支（不含SIM │
│    │        │129 號附│        │海洛因1 │賣第一級毒品  │卡）、分裝袋564 只以│
│    │        │屬建物（│        │包      │              │及犯罪所得新臺幣1 千│
│    │        │鐵皮屋）│        │        │              │元，均沒收之，其中販│
│    │        │        │        │        │              │賣毒品所得，如全部或│
│    │        │        │        │        │              │一部不能沒收時，以其│
│    │        │        │        │        │              │財產抵償之。        │
│    │        │        │        │        │              │                    │
│    │        │        │        │        │              │甲○○：處有期徒刑4 │
│    │        │        │        │        │              │年。                │
├──┼────┼────┼────┼────┼───────┼──────────┤
│ 2  │98年1 月│同上    │丁○○  │新臺幣5 │乙○○：販賣第│乙○○：處有期徒刑17│
│    │10日下午│        │        │百元，第│一級毒品      │年，扣案之NOKIA 牌行│
│    │2時許   │        │        │一級毒品│甲○○：幫助販│動電話1 支（不含SIM │
│    │        │        │        │海洛因1 │賣第一級毒品  │卡）、分裝袋564 只以│
│    │        │        │        │包      │              │及犯罪所得新臺幣5 百│
│    │        │        │        │        │              │元，均沒收之，其中販│
│    │        │        │        │        │              │賣毒品所得，如全部或│
│    │        │        │        │        │              │一部不能沒收時，以其│
│    │        │        │        │        │              │財產抵償之。        │
│    │        │        │        │        │              │                    │
│    │        │        │        │        │              │甲○○：處有期徒刑4 │
│    │        │        │        │        │              │年。                │
├──┼────┼────┼────┼────┼───────┼──────────┤
│ 3  │98年1 月│同上    │丙○○  │新臺幣1 │乙○○：販賣第│乙○○：處有期徒刑17│
│    │13日上午│        │        │千元，第│一級毒品      │年，扣案之NOKIA 牌行│
│    │10時許  │        │        │一級毒品│甲○○：幫助販│動電話1 支（不含SIM │
│    │        │        │        │海洛因1 │賣第一級毒品  │卡）、分裝袋564 只以│
│    │        │        │        │包      │              │及犯罪所得新臺幣1 千│
│    │        │        │        │        │              │元，均沒收之，其中販│
│    │        │        │        │        │              │賣毒品所得，如全部或│
│    │        │        │        │        │              │一部不能沒收時，以其│
│    │        │        │        │        │              │財產抵償之。        │
│    │        │        │        │        │              │                    │
│    │        │        │        │        │              │甲○○：處有期徒刑4 │
│    │        │        │        │        │              │年。                │
├──┼────┼────┼────┼────┼───────┼──────────┤
│ 4  │98年1 月│同上    │丁○○  │新臺幣1 │乙○○：販賣第│乙○○：處有期徒刑17│
│    │14日凌晨│        │        │千元，第│一級毒品      │年，扣案之NOKIA 牌行│
│    │零時許  │        │        │一級毒品│甲○○：幫助販│動電話1 支（不含SIM │
│    │        │        │        │海洛因1 │賣第一級毒品  │卡）、分裝袋564 只以│
│    │        │        │        │包      │              │及犯罪所得新臺幣1 千│
│    │        │        │        │        │              │元，均沒收之，其中販│
│    │        │        │        │        │              │賣毒品所得，如全部或│
│    │        │        │        │        │              │一部不能沒收時，以其│
│    │        │        │        │        │              │財產抵償之。        │
│    │        │        │        │        │              │                    │
│    │        │        │        │        │              │甲○○：處有期徒刑4 │
│    │        │        │        │        │              │年。                │
├──┼────┼────┼────┼────┼───────┼──────────┤
│ 5  │98年1 月│同上    │丙○○  │新臺幣1 │乙○○：販賣第│乙○○：處有期徒刑17│
│    │14日下午│        │        │千元，第│一級毒品      │年，扣案之NOKIA 牌行│
│    │2時許   │        │        │一級毒品│甲○○：幫助販│動電話1 支（不含SIM │
│    │        │        │        │海洛因1 │賣第一級毒品  │卡）、分裝袋564 只以│
│    │        │        │        │包      │              │及犯罪所得新臺幣1 千│
│    │        │        │        │        │              │元，均沒收之，其中販│
│    │        │        │        │        │              │賣毒品所得，如全部或│
│    │        │        │        │        │              │一部不能沒收時，以其│
│    │        │        │        │        │              │財產抵償之。        │
│    │        │        │        │        │              │                    │
│    │        │        │        │        │              │甲○○：處有期徒刑4 │
│    │        │        │        │        │              │年。                │
├──┼────┼────┼────┼────┼───────┼──────────┤
│ 6  │98年1 月│同上    │丁○○  │新臺幣1 │乙○○：共同販│乙○○：處有期徒刑17│
│    │14日下午│        │        │千元，第│賣第一級毒品  │年，扣案之第一級毒品│
│    │4時許   │        │        │一級毒品│甲○○：共同販│海洛因（合計淨重40. │
│    │        │        │        │海洛因1 │賣第一級毒品  │46 公克）併同難以析 │
│    │        │        │        │包      │              │離之分裝袋11只，沒收│
│    │        │        │        │        │              │銷燬之；NOKIA 牌行動│
│    │        │        │        │        │              │電話1 支（不含SIM卡 │
│    │        │        │        │        │              │）、分裝袋564 只，均│
│    │        │        │        │        │              │沒收之；犯罪所得新臺│
│    │        │        │        │        │              │幣1 千元應與甲○○連│
│    │        │        │        │        │              │帶沒收之，如全部或一│
│    │        │        │        │        │              │部不能沒收時，以其與│
│    │        │        │        │        │              │甲○○之財產連帶抵償│
│    │        │        │        │        │              │之。                │
│    │        │        │        │        │              │                    │
│    │        │        │        │        │              │甲○○：處有期徒刑9 │
│    │        │        │        │        │              │年，扣案之第一級毒品│
│    │        │        │        │        │              │海洛因（合計淨重40. │
│    │        │        │        │        │              │46 公克）併同難以析 │
│    │        │        │        │        │              │離之分裝袋11只，沒收│
│    │        │        │        │        │              │銷燬之；扣案之NOKIA │
│    │        │        │        │        │              │牌行動電話1 支（不含│
│    │        │        │        │        │              │SIM 卡）、分裝袋564 │
│    │        │        │        │        │              │只，均沒收之；犯罪所│
│    │        │        │        │        │              │得新臺幣1 千元應與柯│
│    │        │        │        │        │              │瑩鴻連帶沒收之，如全│
│    │        │        │        │        │              │部或一部不能沒收時，│
│    │        │        │        │        │              │以其與乙○○之財產連│
│    │        │        │        │        │              │帶抵償之。          │
└──┴────┴────┴────┴────┴───────┴──────────┘
附表二
┌──┬────┬────┬────┬────┬───────┬──────────┐
│編號│犯罪時間│犯罪地點│轉讓對象│轉讓標的│   罪    名   │    宣   告   刑    │
│    │        │        │        │及數量  │              │                    │
├──┼────┼────┼────┼────┼───────┼──────────┤
│ 1  │98年1 月│臺北市南│ 甲○○ │第一級毒│轉讓第一級毒品│處有期徒刑1年2月    │
│    │10日下午│港區南港│        │品海洛因│              │                    │
│    │1 時許  │路3 段  │        │（未達1 │              │                    │
│    │        │131 號  │        │公克）  │              │                    │
├──┼────┼────┼────┼────┼───────┼──────────┤
│ 2  │98年1 月│同上    │同上    │同上    │同上          │同上                │
│    │10日晚間│        │        │        │              │                    │
├──┼────┼────┼────┼────┼───────┼──────────┤
│ 3  │98年1 月│同上    │同上    │同上    │同上          │同上                │
│    │11日    │        │        │        │              │                    │
├──┼────┼────┼────┼────┼───────┼──────────┤
│ 4  │98年1 月│同上    │同上    │同上    │同上          │同上                │
│    │11日    │        │        │        │              │                    │
├──┼────┼────┼────┼────┼───────┼──────────┤
│ 5  │98年1 月│同上    │同上    │同上    │同上          │同上                │
│    │12日    │        │        │        │              │                    │
├──┼────┼────┼────┼────┼───────┼──────────┤
│ 6  │98年1 月│同上    │同上    │同上    │同上          │同上                │
│    │12日    │        │        │        │              │                    │
├──┼────┼────┼────┼────┼───────┼──────────┤
│ 7  │98年1 月│同上    │同上    │同上    │同上          │同上                │
│    │13日    │        │        │        │              │                    │
├──┼────┼────┼────┼────┼───────┼──────────┤
│ 8  │98年1 月│同上    │同上    │同上    │同上          │同上                │
│    │13日    │        │        │        │              │                    │
├──┼────┼────┼────┼────┼───────┼──────────┤
│ 9  │98年1 月│同上    │同上    │同上    │同上          │同上                │
│    │14日中午│        │        │        │              │                    │
│    │12時許  │        │        │        │              │                    │
├──┼────┼────┼────┼────┼───────┼──────────┤
│ 10 │98年1 月│同上    │同上    │同上    │同上          │同上                │
│    │14日下午│        │        │        │              │                    │
│    │6時許   │        │        │        │              │                    │
├──┼────┼────┼────┼────┼───────┼──────────┤
│ 11 │98年1 月│同上    │同上    │第二級毒│明知為禁藥而轉│處有期徒刑3月       │
│    │10日下午│        │        │品甲基安│讓            │                    │
│    │1時許   │        │        │非他命（│              │                    │
│    │        │        │        │未達0.5 │              │                    │
│    │        │        │        │公克）  │              │                    │
├──┼────┼────┼────┼────┼───────┼──────────┤
│ 12 │98年1 月│同上    │同上    │同上    │同上          │同上                │
│    │10日晚間│        │        │        │              │                    │
│    │10時許  │        │        │        │              │                    │
└──┴────┴────┴────┴────┴───────┴──────────┘


司法院資訊處製作；財團法人民間司法改革基金會備份。
